台灣高等法院花蓮分院民事判決　九十三年度重上國字第一號
　　　上　訴　人　台東縣台東市公所
　　　法定代理人　丙○○
　　　訴訟代理人　蕭芳芳律師
　　　被上訴人　　甲○○
　　　法定代理人　乙○○
右當事人間請求國家賠償事件，上訴人對於中華民國九十二年十二月十五日臺灣臺東
地方法院九十年度重國字第一號第一審判決提起上訴，於中華民國九十三年四月十五
日言詞辯論終結，本院判決如左：
　　主　　　文
上訴駁回。
第二審訴訟費用由上訴人負擔。
    事實及理由
壹、程序方面：按訴狀送達後，原告不得將原訴變更或追加他訴，但擴張或減縮應受
    判決事項之聲明者，不在此限，民事訴訟法第二百五十五條第一項第三款定有明
    文。查本件被上訴人 (即原審原告）原起訴請求上訴人 (即原審被告）給付新台
    幣（下同）一千三百五十萬一千零六十一元，及自民國九十年十二月十三日起至
    清償日止，按年息百分之五計算之利息，嗣於訴訟中減縮為請求上訴人給付九百
    九十一萬四千七百十八元及自九十年十二月十三日起至清償日止，按年息百分之
    五計算之利息，參諸前揭規定，應予准許，合先敘明。
貳、被上訴人方面：
　　甲、起訴主張：
　　　　一訴外人周建榮（業於九十一年十二月十二日死亡）係上訴人所屬清潔隊之
　　　　　隊員，為依據法令執行駕駛垃圾車公務之人員，於八十九年十一月二十四
　　　　　日晚間七、八時左右飲用米酒，已至酒醉不能安全駕駛動力交通工具之狀
　　　　　態，竟於同晚十時十分許，仍駕駛上訴人所有車牌號碼為ＷＵ—１○３○
　　　　　號之垃圾車，沿臺東市○○路○段由南往北行駛，欲返回上訴人位於臺東
　　　　　市海濱公園之車庫停放，途經中華路二段七三二號豐里加油站前，適有被
　　　　　上訴人駕駛車牌號碼為ＰＶＥ—６９○號之重型機車，由對向車道旁之中
　　　　　華路二段七五六號駛出，左轉進入中華路，訴外人周建榮本應注意酒後不
　　　　　得駕駛，縱駕駛亦應注意車前狀況，隨時採取必要之安全措施，且依當時
　　　　　情形又無不能注意之情事，竟因酒醉疏於注意車前狀況，以致閃避不及而
　　　　　以其車左前側擦撞被上訴人駕駛之機車右後方，使被上訴人人、車倒地，
　　　　　而受有頭部外傷併腦挫傷、腹部挫傷併右腎挫傷及多處挫傷等傷害，因而
　　　　　神智不清、四肢僵直性癱瘓，而達植物人之狀態。
　　　　二訴外人周建榮係上訴人所屬清潔隊員，其於駕駛垃圾車途中肇事，依國家
　　　　　賠償法第二條第二項及民法第一百九十三條、第一百九十五條第一項之規
　　　　　定，被告自應負損害賠償責任。茲臚列被上訴人損失如下：
　　　　　(一)醫藥費部分：被上訴人共支出醫藥費計七千八百八十二元。
　　　　　(二)減少勞動能力之損害部分：被上訴人車禍後，勞動能力完全喪失，依被
　　　　　　上訴人年收入為三十一萬六千二百元計算損失，被上訴人為五十七年一
　　　　　　月十日生，受傷時距勞工退休年齡，尚有二十七年之勞動年數，依霍夫
　　　　　　曼式計算法扣除依法定利率計算之利息，其勞動能力損失合計五百三十
　　　　　　一萬三千五百五十一元。
　　　　　(三)增加生活上需要部分：被上訴人因車禍而有器質性腦病變，需長期僱用
　　　　　　外籍監護工照顧，以每月基本薪資一萬五千八百四十元計算，一年為十
　　　　　　九萬零八十元，自九十年一月二十日起算，被上訴人平均餘命尚有四十
　　　　　　六點一九年，以四十六年計算，依霍夫曼式扣除中間利息，其金額為四
　　　　　　百四十七萬三千二百八十五元。
　　　　　(四)精神慰撫金部分：被上訴人正值黃金年華，卻因訴外人酒醉駕車肇事，
　　　　　　致成植物人，終身臥床而無法回復，其所受之精神痛苦，無以復加，爰
　　　　　　請求二百五十萬元之精神慰撫金。
　　　　三以上被上訴人損害合計為一千二百二十九萬四千七百十八元，扣除所領取
　　　　　之強制責任險保險金一百四十萬元及訴外人周建榮所給付之賠償金九十八
　　　　　萬元，被上訴人尚得請求上訴人給付九百九十一萬四千七百十八元，經向
　　　　　上訴人申請國家賠償，為上訴人拒絕，爰依國家賠償法第二條第二項之規
　　　　　定，請求上訴人賠償，並聲明：上訴人應給付被上訴人九百九十一萬四千
　　　　　七百十八元及自九十年十二月十三日起至清償日止，按年息百分之五計算
　　　　　之利息。
　　乙、答辯聲明：上訴駁回。
參、被上訴人方面則以：訴外人周建榮執行職務之時間應為下午六時之前，執行職務
    之範圍係在海濱公園範圍內，故其於晚間十時十分許在台東市○○路○段豐里加
　　油站前肇事，其肇事之時間、處所均與執行職務無密切關係，自非職務上之行為
　　，不符合國家賠償之要件。縱認定本件構成國家賠償，其肇事主因亦係被上訴人
　　駕駛機車貿然橫越雙黃線，被上訴人與有重大過失，應減輕賠償金額，且被上訴
　　人已呈植物人狀態，而植物人平均餘命參照最高法院八十六年度台上字第七八四
　　號裁判要旨應以五年計算，而被上訴人請求之精神慰撫金以一百萬元為適當，且
　　本件車禍發生被上訴人之過失比例應為百分之六十五，上訴人甘服十二萬二千四
　　百四十四元部分，其餘上訴聲明為(一)原判決逾新台幣十二萬二千四百四十四元部
　　分廢棄；(二)右廢棄部分，被上訴人在原審之訴駁回。
肆、得心證之理由：
　　一兩造不爭執部分：訴外人周建榮係上訴人所屬清潔隊之隊員，為依法令從事公
　　　務之人員，於前揭時、地，因酒後開車及疏未注意車前狀況，而與被上訴人發
　　　生車禍，致被上訴人受有頭部外傷併腦挫傷、腹部挫傷併右腎挫傷及多處挫傷
　　　等傷害，因而神智不清、四肢僵直性癱瘓，達植物人之狀態，訴外人周建榮因
　　　過失致重傷、酒醉駕駛及肇事逃逸等罪，經本院判處有期徒刑一年六月確定在
　　　案，被上訴人經向上訴人申請國家賠償為上訴人所拒絕等情事，業據證人周建
　　　榮證述明確（見原審九十年十二月二十七日準備程序筆錄），並有被上訴人提
　　　出診斷證明書三份、身心障礙鑑定表及台東縣臺東市公所拒絕賠償理由書各一
　　　份為憑，復經本院調閱台灣臺東地方法院檢察署八十九年度偵字第二四○三號
　　　刑事卷宗全卷核閱無訛，且為上訴人所不爭執（見原審九十二年十月二十二日
　　　言詞辯論筆錄），足堪認定被上訴人此部分之主張為真實。
　　二兩造之爭點經簡化協議後如下：訴外人周建榮於肇事時是否在執行職務？
　　　兩造之過失比例為何？被上訴人甲○○之生命餘年為何？經查：
　　　(一)按民法第一百八十八條第一項所謂受僱人因執行職務不法侵害他人之權利，
　　　　不僅指受僱人因執行其所受命令，或委託之職務自體，或執行該職務所必要
　　　　之行為，而不法侵害他人之權利者而言，即受僱人之行為，在客觀上足認為
　　　　與其執行職務有關，而不法侵害他人之權利者，就令其為自己利益所為亦應
　　　　包括在內，最高法院四十二年度台上字第一二二四號判例可參。本件被上訴
　　　　人主張訴外人周建榮係受僱於上訴人從事駕駛垃圾車之公務一情，為上訴人
　　　　所不爭執，復有上訴人所提出之台東縣臺東市公所清潔隊勞動契約書在卷為
　　　　憑（見原審卷第四十八頁），足信為真實。而依上訴人所提出事物管理手冊
　　　　，其中有關公務車輛調派使用第十二點規定「公務車因公務使用完畢，應即
　　　　由各該駕駛人駛至該機關指定之停車場所存放，未經許可不得在外停留。」
　　　　（見原審卷第五十六頁），故垃圾車駕駛人，於載運垃圾公務執行完畢後，
　　　　將所駕駛之垃圾公務車開回指定之停車場所存放，不但為訴外人周建榮之職
　　　　務義務，亦應屬其職務行為之一部，而案發當日訴外人周建榮係欲將垃圾車
　　　　開往上訴人所指定之停車場所（即臺東市海濱公園倉庫）停放途中肇事一節
　　　　，業據證人周建榮證述：「當天我一直工作到下午六點，六點多才駕駛垃圾
　　　　車要到豐源垃圾場去倒垃圾，倒完垃圾後，我駕駛垃圾車到豐里去找朋友，
　　　　就在一起喝酒，約九點離開，要駕車回海濱公園清潔隊的倉庫停放，途中約
　　　　十點左右就發生車禍....」等語為憑（見原審九十年十二月二十七日準備程
　　　　序筆錄），核與訴外人周建榮肇事之地點（中華路二段七三二號豐里加油站
　　　　前）是在豐源垃圾場往海濱公園之中華路途中相符（見卷附道路交通事故調
　　　　查報告表），據此，足以認定訴外人周建榮當日是駕駛垃圾車欲回指定停車
　　　　場所停放途中肇事，雖期間訴外人周建榮與友人喝酒，但依最高法院前揭判
　　　　例之旨，所謂「執行職務」只要在客觀上、外形上依社會觀念認為係執行職
　　　　務者，即為已足，本件縱訴外人周建榮係主觀上非在執行職務，然據訴外人
　　　　周建榮與上訴人所訂之上開勞動契約書記載，上訴人所聘清潔隊員之工作時
　　　　間可分成日班及晚班，日班自當日上午七時起至下午五時止，晚班自當日下
　　　　午四時三十分起至下午十一時止，是從上午七時起至下午十一時止，應均為
　　　　上訴人垃圾清運之時間，訴外人周建榮既係駕駛垃圾車肇事，其肇事地點在
　　　　於回指定之停車場所途中，肇事時間亦在上訴人垃圾清運時間內（晚上十一
　　　　時以前），自肇事時之客觀上及外形上觀之，均難謂其非在執行職務，故上
　　　　訴人抗辯：訴外人周建榮肇事時，並非執行職務云云，難認可採。
  　　(二)按公務員於執行職務行使公權力時，因故意或過失不法侵害人民自由或權利
        者，國家應負損害賠償責任，而所稱公務員者，謂依法令從事於公務之人員
        ，國家賠償法第二條第一項及第二項前段定有明文。又不法侵害他人之身體
        或健康者，對於被害人因此喪失或減少勞動能力或增加生活上之需要時，應
        負損害賠償責任，不法侵害他人之身體、健康、名譽、自由、信用、隱私、
        貞操，或不法侵害其他人格法益而情節重大者，被害人雖非財產上之損害，
        亦得請求賠償相當之金額，民法第一百九十三條第一項、第一百九十五條第
        一項，亦規定甚明。訴外人周建榮既為上訴人所屬之清潔隊員，其於從事垃
        圾清運職務時，因其過失不法侵害被上訴人之身體，致被上訴人受重傷，依
        前揭規定，上訴人自應負損害賠償責任，茲就被上訴人請求賠償之金額分別
        審核如下：
　　　　1.醫療費用：被上訴人主張其支出醫療費用為七千八百八十二元，業據其提
　　　　　出馬偕紀念醫院醫療單據四紙為憑，且為上訴人所不爭執，其中除證明書
　　　　　費用一千一百六十元非屬醫療必要費用，不應准許外，餘六千七百二十二
　　　　　元，應准其請求。
　　　　2.減少勞動能力之損害：被上訴人車禍後，因腦血管病變，為第二級之高度
　　　　　精神障礙，終身不能從事任何工作，日常生活需人扶持一情，有衛生署臺
　　　　　東醫院九十二東醫社字第○九二○○○六四○五號函及身心障礙手冊在卷
　　　　　為憑，復為兩造所不爭執，而被上訴人受傷前年收入為三十一萬六千二百
　　　　　元，有原審依職權函查之財政部台灣省南區國稅局綜合所得稅核定通知書
　　　　　為據，兩造亦同意以此金額計算每年勞動損失（見原審九十二年十月二十
　　　　　二日言詞辯論筆錄），被上訴人為五十七年一月十日生，受傷時之年齡為
　　　　　三十二歲十月，距勞工退休年齡六十歲，尚有二十七年二月之勞動年數，
　　　　　兩造同意以二十七年計算（見上開言詞辯論筆錄）依霍夫曼係數表計算，
　　　　　扣除中間利息後其勞動能力損失合計五百三十一萬三千五百五十一元（31
　　　　　6200元×16.8044＝5,313,551元（元以下四捨五入）），是被上訴人主張
　　　　　減少勞動力損失為五百三十一萬三千五百五十一元，為有理由，應予准許
　　　　　。
　　　　3.增加生活上需要：被上訴人主張其因車禍而有器質性腦病變，需長期聘外
　　　　　勞監護工照顧，以每月薪資一萬五千八百四十元計算，一年為十九萬零八
　　　　　十元等情，業據其提出診斷書、身心殘障手冊、外勞居留證、外籍勞工負
　　　　　擔費用參考表為證，而上訴人對被上訴人需要他人全天看護，外籍勞工看
　　　　　護費用為每月一萬五千八百四十元等情亦不爭執（見原審前揭言詞辯論筆
　　　　　錄及九十二年一月九日準備程序筆錄），而被上訴人於八十八年十月六日
　　　　　車禍造成頭部受傷，顱內出血之後，漸出現「神經精神障害」無法站立、
　　　　　下肢無力、上肢活動操縱能力下降，注意力下降，記憶力減退，判斷力略
　　　　　減，其勞動能力減至50％及判斷減至80％....若積極復健，其自我照顧能
　　　　　力可增加等情，有行政院衛生署台東醫院中華民國九十二年二月二十六日
　　　　　九十二年東醫精字第○九二○○○一○○五號函可佐（原審卷第一四七頁
　　　　　），是以，被上訴人之生理情形尚未至重度昏迷之植物人狀態自明，從而
　　　　　被上訴人主張依內政部統計之臺灣地區簡易生命表計算生命餘年為可採，
　　　　　上訴人主張應以植物人之平均餘命五年計算云云，即不足採。且兩造並同
　　　　　意從九十年一月二十日開始計算需人看護時點（同前揭言詞辯論筆錄），
　　　　　依此時點計算被上訴人需人看護之平均餘命為四十六點一九年，被上訴人
　　　　　主張以四十六年計算，故依霍夫曼係數表計算，扣除中間利息後，其增加
　　　　　生活上需要損失總額為四百四十七萬三千二百八十六元（190,080元*23.5
　　　　　337＝4,473,286元（元以下四捨五入）），是被上訴人主張此部分損失為
　　　　　四百四十七萬三千二百八十六元，為有理由。
　　　　4.精神慰撫金：被上訴人係五十七年一月十日生，受傷時正值中壯年之黃金
　　　　　年華，卻因訴外人周建榮酒醉駕車肇事，致成大小便控制力下降，需人更
　　　　　換，下肢肌力下降，無法站立，須人二十四小時看護，生命尊嚴陡然下降
　　　　　，其精神上之痛苦可想而知，依民法第一百九十五條第一項規定請求，自
　　　　　無不合，惟其請求二百五十萬元，尚屬過高。茲審酌被上訴人受傷時年僅
　　　　　三十二歲，傷勢非輕，終身難以回復，有三名子女，年所得收入為三十一
　　　　　萬六千二百元，名下有土地二筆及房屋二棟，學歷國中畢業，之前職業為
　　　　　水泥僱工，訴外人周建榮係酒後開車肇事，惡性非輕，其為國小畢業，職
　　　　　業為清潔隊員，名下有土地一筆、房屋一棟及車輛一台，被告為一市公所
　　　　　法人，財產總值約為十四億五千九百五十二萬元，對訴外人周建榮監督管
　　　　　理不週等情，此為兩造所自承並有臺東稅捐稽徵處歸戶資料及財政部台灣
　　　　　省南區國稅局之所得稅核定通知書在卷為憑，本院認以賠償被上訴人二百
　　　　　二十萬元之精神慰撫金為相當。
　　三綜上所述，上訴人應賠償被上訴人之損害總計一千一百九十九萬三千五百五十
　　　九元，惟按「損害之發生或擴大，被害人與有過失者，法院得減輕賠償金額，
　　　或免除之。」民法第二百十七條第一項定有明文。本件車禍之發生，係起因於
　　　被上訴人由路外起步進入車道，違規跨越中心分向限制線左轉時，未注意右方
　　　來車並讓行進中車輛先行，以及訴外人周建榮酒後開車，未注意車前狀況，因
　　　而發生撞擊，因此，雙方對車禍之發生均有過失。又本件車禍經台灣省花東區
　　　車輛行車事故鑑定委員會及台灣省車輛行車事故覆議鑑定委員會之鑑定及覆議
　　　結果，雖認定被上訴人為肇事主因，訴外人周建榮為肇事次因，然查，被上訴
　　　人雖係違規跨越中心分向限制線左轉時，未注意右方來車並讓行進中車輛先行
　　　，惟依道路交通事故調查表所繪之車禍現場圖（見臺東縣警察局臺東分局刑事
　　　偵察卷）觀之，被上訴人當時應已完成左轉而直行在中華路上，此由被上訴人
　　　所駕駛機車擦撞處是在右後方，訴外人周建榮所駕駛車輛擦撞處是在左前方，
　　　亦可得知車禍之狀況應係周建榮閃避不及從後追撞被上訴人，又據訴外人周建
　　　榮於刑事案件開庭時亦自承：車禍當時伊確實已經酒醉，只知道有撞到東西，
　　　不知道有撞倒人等語觀之（見原審九十年交訴字第四號刑事卷第十六頁、二十
　　　六頁），當時訴外人周建榮應已因酒醉而毫無注意車前狀況，進而撞擊已經完
　　　成左轉之被上訴人，是本院審酌前揭情事認為，被上訴人與訴外人周建榮之過
　　　失，均為肇事之主因，各過失比例均為百分之五十，前開鑑定及覆議意見與事
　　　實不符，難認可採。本件被上訴人對車禍之發生既與有過失，則其對上訴人請
　　　求損害賠償，自有過失相抵原則之適用，爰減輕上訴人賠償金額百分之五十，
　　　依此計算，上訴人應賠償金額為五百九十九萬六千七百八十元（元以下四捨五
　　　入）。又被上訴人自承已領取強制汽車責任保險金一百四十萬元，並自訴外人
　　　周建榮取得九十八萬元之賠償，是依強制汽車責任保險法第三十條及民法之規
　　　定，自應將此二筆金額扣除，其扣除後被上訴人得請求賠償之金額為三百六十
　　　一萬六千七百八十元（5,996,780元－1,400,000元－980,000元＝3,616,780元
　　　），從而，被上訴人請求上訴人給付上開金額及自起訴狀繕本送達翌日即九十
　　　年十二月十三日起至清償日止按週年利率百分之五計算之利息，核無不合，應
　　　予准許。逾此部分之請求無理由，應予駁回，是則原審判命上訴人如數給付，
　　　於法並無不合。上訴意旨指摘原判決不當，求予廢棄改判，為無理由，應駁回
　　　其上訴。
伍、本件判決之基礎事證已臻明確，兩造其餘主張陳述及所提之證據，核與判決無影
    響，無庸一一論列，附此敘明。
據上論結，本件上訴為無理由，依民事訴訟法第四百四十九條第一項，第七十八條、
判決如主文。
中　　　華　　　民　　　國　　九十三　　年　　　四　　　月　　二十九 　 日
　　　　　　　　　　　　　　　　　　　　　審判長法官　謝　志　揚
                                                法官  莊  謙  崇
                                                法官  陳  淑  媛
右正本係照原本作成。
如不服本判決，應於收受送達後二十日內向本院提出上訴書狀，其未表明上訴理由者
，應於提出上訴後二十日內向本院補提理由書狀（均須按他造當事人之人數附繕本）
上訴時應提出委任律師或具有律師資格之人之委任狀；委任有律師資格者，另應附具
律師及格證書及釋明委任人與受任人有民事訴訟法第四百六十六條之一第一項但書或
第二項（詳附註）所定關係之釋明文書影本。
　　　　　　　　　　　　　　　　　　　　　法院書記官　邱　廣　譽
中　　　華　　　民　　　國　　九十三　　年　　　四　　　月　　 三十  　 日
附註：
民事訴訟法第四百六十六條之一（第一項、第二項）：
對於第二審判決上訴，上訴人應委任律師為訴訟代理人。但上訴人或其法定代理人其
有律師資格者，不在此限。
上訴人之配偶、三親等內之血親、二親等內之姻親，或上訴人為法人、中央或地方機
關時，其所屬委任人員具有律師資格並經法院認為適當者，亦得為第三審訴訟代理人
。
